---
title: "Um estudo sobre o tempo de formação de cursos de agronomia em instituições de ensino superior públicas do estado de São Paulo"
author: "Leonardo Prior, Lucas Sartor, Yasmin Pires"
date: "`r format(Sys.Date(), '%d/%m/%Y')`"
bibliography: referencias.bib
output:
  # html_document:
  #   theme: simplex
  #   highlight: tango
  #   number_sections: true
  #   toc: true
  #   toc_float: true
  pdf_document:
    number_sections: true
    fig_caption: true
    # toc: true
header-includes:
  - \renewcommand{\tablename}{Tabela}
  - \renewcommand{\figurename}{Figura}
  - \usepackage[table]{xcolor}
  - \usepackage{colortbl}
  - \usepackage{multirow}
  - \usepackage{float}
  - \usepackage{booktabs}

---

```{r setup, include=FALSE}
knitr::opts_chunk$set(
  message = FALSE,
  warning = FALSE
)
options(kableExtra.latex.load_packages = FALSE)
```

```{r message=FALSE, warning=FALSE, include=FALSE}
# Ajustando separador decimal para ","
options(OutDec = ",")

library(ggplot2)
library(ggfortify)
library(survival)
library(survminer)
library(flexsurv)
library(kableExtra)
library(patchwork)
library(broom)
library(dplyr)
library(knitr)
```

# Introdução

A evasão e a retenção de estudantes no ensino superior representam um desafio significativo com implicações acadêmicas, sociais e econômicas, tanto para os indivíduos quanto para as instituições e o desenvolvimento do país [@Saccaro2019] [@Costa2018]. No contexto brasileiro, o tema ganha relevância devido aos altos investimentos públicos em universidades federais e estaduais, tornando crucial a avaliação da eficiência e do retorno social desses recursos [@Tinto1987].

Estudos sobre o fluxo acadêmico no Brasil têm utilizado a análise de sobrevivência como uma ferramenta estatística robusta para modelar o tempo até a ocorrência de um evento de interesse, como a formatura ou a evasão [@Arulampalam2007] [@Belloc2010] [@DesJardins2002]. Essa metodologia permite avaliar a influência de covariáveis socioeconômicas e institucionais sobre a probabilidade de o aluno permanecer no curso e o tempo necessário para a conclusão [@Portela2021].

Por exemplo, @Saccaro2019 utilizaram técnicas de análise de sobrevivênica para analisar a evasão em cursos de Ciência, Matemática, Computação e Engenharia, destacando que a evasão é maior em instituições privadas e que fatores como sexo (masculino) e idade avançada diminuem o tempo de permanência. Em outro estudo, @Costa2018 aplicaram a análise de sobrevivência para avaliar o tempo de conclusão e o risco de evasão em um curso de Administração de uma universidade federal, identificando o desempenho acadêmico e o gênero como fatores explicativos.

O presente estudo se insere neste contexto, focando no tempo de formação (conclusão do curso) como o evento de interesse, especialmente em instituições públicas onde o tempo de permanência pode se estender além do período ideal. A coorte analisada é composta por alunos ingressantes no curso de Agronomia de IES públicas do estado de São Paulo no ano de $2010$, acompanhados até $2019$. Para isso, foram utilizados os microdados do Censo da Educação Superior, disponibilizados pelo Instituto Nacional de Estudos e Pesquisas Educacionais Anísio Teixeira (INEP) [@INEP2023]. O objetivo é identificar os fatores que influenciam o tempo de formação, contribuindo para o debate sobre a eficiência e o planejamento acadêmico no ensino superior brasileiro.

# Preparação dos Dados

A construção do banco de dados analítico partiu da unificação de duas bases principais do INEP: a tabela de alunos ingressantes (`ALUNO_ING2010`) e a tabela de cursos (`DM_CURSO2019`).
Para a análise de sobrevivência, a variável dependente é o tempo (em anos) decorrido desde o ingresso até o desfecho acadêmico. As definições de evento e censura seguiram os seguintes critérios:

-   **Evento de interesse:** Estudante formado (conclusão do curso);

-   **Censura:** Estudante que, ao final do período (2019), encontrava-se na situação de "transferido para outro curso", "desvinculado do curso", "cursando" ou com "trancamento ativo";

-   **Exclusão:** Conforme exigido, os discentes com registro de falecimento foram removidos da base de dados e não entraram na análise.

## População de interesse

Para delimitar a população de interesse conforme o objetivo do estudo, foram aplicados filtros para selecionar apenas estudantes de Agronomia de instituições Públicas do estado de São Paulo. Os critérios utilizados foram:

1.  **Curso:** Seleção pelo código CINE Brasil (Classificação Internacional Normalizada da Educação adaptada para Cursos de Graduação do Brasil) correspondente à Agronomia (Código CINE rótulo: `"0811A04"`);

2.  **Localização:** Restrição às instituições sediadas no estado de São Paulo (Código de Unidade Federativa: `35`);

3.  **Categoria Administrativa:** Seleção exclusiva de Instituições de Ensino Superior (IES) públicas, englobando as categorias Federal, Estadual e Municipal (Códigos $1$, $2$ e $3$);

4.  **Situação do Aluno:** Foram mantidos apenas os alunos com situações finais conhecidas e válidas para análise de sobrevivência.

```{r message=FALSE, warning=FALSE, include=FALSE}
# Carregando bancos de dados ---------------------------------------------------

# Base de alunos
ALUNO_ING2010_surv <- readr::read_csv("ALUNO_ING2010-surv.csv")

# Base de cursos 2019
DM_CURSO2019 <- read.table("DM_CURSO2019.csv", header = TRUE, sep = "|")

# Filtrando bancos de dados ----------------------------------------------------

# filtro co_cine_rotulo dos cursos de agronomia
codigos_ag_cine <- DM_CURSO2019 |>
  dplyr::filter(
    CO_CINE_ROTULO == "0811A04",
    CO_UF %in% c(35)
  )

# alunos de agronomia
alunos_ag <- ALUNO_ING2010_surv |>
  dplyr::filter(
    CO_CURSO %in% codigos_ag_cine$CO_CURSO,
    TP_SITUACAO %in% c(2, 3, 4, 5, 6),
    TP_CATEGORIA_ADMINISTRATIVA %in% c(1, 2, 3)
  )

# Reorganizando algumas variáveis para a modelagem dos dados
dados_modelagem <- alunos_ag |>
  dplyr::mutate(
    tempo_em_anos = NU_ANO_CENSO - 2009,
    evento = dplyr::case_when(
      TP_SITUACAO == 6 ~ 1,
      TRUE ~ 0
    ),
    TP_NACIONALIDADE = dplyr::case_when(
      TP_NACIONALIDADE == 1 ~ 0,
      TRUE ~ 1
    ),
    CO_UF_NASCIMENTO = tidyr::replace_na(CO_UF_NASCIMENTO, 0),
    CO_UF_NASCIMENTO = dplyr::case_when(
      CO_UF_NASCIMENTO == 35 ~ "São Paulo",
      CO_UF_NASCIMENTO == 31 ~ "Minas Gerais",
      CO_UF_NASCIMENTO == 33 ~ "Rio de Janeiro",
      CO_UF_NASCIMENTO <= 29 ~ "Norte e Nordeste",
      CO_UF_NASCIMENTO == 41 ~ "Paraná",
      CO_UF_NASCIMENTO == 43 ~ "Rio Grande do Sul",
      TRUE ~ "Centro-Oeste"
    ),
    PRETA = dplyr::case_when(TP_COR_RACA == 2 ~ 1, TRUE ~ 0),
    PARDA = dplyr::case_when(TP_COR_RACA == 3 ~ 1, TRUE ~ 0),
    RACA_OUTRA = dplyr::case_when(TP_COR_RACA == 6 ~ 1, TRUE ~ 0),
    BRANCA = dplyr::case_when(TP_COR_RACA == 1 ~ 1, TRUE ~ 0),
    AMARELA = dplyr::case_when(TP_COR_RACA == 4 ~ 1, TRUE ~ 0),
    INDIGENA = dplyr::case_when(TP_COR_RACA == 5 ~ 1, TRUE ~ 0),
    CENTRO_OESTE = dplyr::case_when(CO_UF_NASCIMENTO == "Centro-Oeste" ~ 1, TRUE ~ 0),
    SP = dplyr::case_when(CO_UF_NASCIMENTO == "São Paulo" ~ 1, TRUE ~ 0),
    MG = dplyr::case_when(CO_UF_NASCIMENTO == "Minas Gerais" ~ 1, TRUE ~ 0),
    NORTE_NORDESTE = dplyr::case_when(CO_UF_NASCIMENTO == "Norte e Nordeste" ~ 1, TRUE ~ 0),
    PARANA = dplyr::case_when(CO_UF_NASCIMENTO == "Parana" ~ 1, TRUE ~ 0),
    SUL = dplyr::case_when(
      CO_UF_NASCIMENTO %in% c("Parana", "Rio Grande do Sul") ~ 1,
      TRUE ~ 0
    ),
    SUDESTE_SP = dplyr::case_when(
      CO_UF_NASCIMENTO %in% c("Minas Gerais", "Rio de Janeiro", "São Paulo") ~ 1,
      TRUE ~ 0
    ),
    SUDESTE = dplyr::case_when(
      CO_UF_NASCIMENTO %in% c("Minas Gerais", "Rio de Janeiro") ~ 1,
      TRUE ~ 0
    ),
    CO_MUNICIPIO_NASCIMENTO = tidyr::replace_na(CO_MUNICIPIO_NASCIMENTO, 0),
    NU_ANO_NASCIMENTO = 2010 - NU_ANO_NASCIMENTO,
    CO_PAIS_ORIGEM_1076 = dplyr::case_when(
      CO_PAIS_ORIGEM %in% c(10, 76) ~ 1,
      TRUE ~ 0
    ),
    CO_PAIS_ORIGEM_OUTRO = dplyr::case_when(
      !(CO_PAIS_ORIGEM %in% c(10, 76)) ~ 1,
      TRUE ~ 0
    ),
    CO_IES_56 = dplyr::case_when(CO_IES == 56 ~ 1, TRUE ~ 0),
    CO_IES_55 = dplyr::case_when(CO_IES == 55 ~ 1, TRUE ~ 0),
    CO_IES_7 = dplyr::case_when(CO_IES == 7 ~ 1, TRUE ~ 0),
    IDADE_18 = dplyr::case_when(NU_ANO_NASCIMENTO <= 18 ~ 1, TRUE ~ 0),
    IDADE_19 = dplyr::case_when(NU_ANO_NASCIMENTO == 19 ~ 1, TRUE ~ 0),
    IDADE_20 = dplyr::case_when(NU_ANO_NASCIMENTO == 20 ~ 1, TRUE ~ 0),
    IDADE_21 = dplyr::case_when(NU_ANO_NASCIMENTO >= 21 ~ 1, TRUE ~ 0),
    TP_SEXO = dplyr::case_when(TP_SEXO == 1 ~ 0, TRUE ~ 1)
  )
```

## Covariáveis Explicativas

Para caracterizar o perfil dos estudantes, as seguintes covariáveis foram recodificadas:

-   **Idade ao Ingresso:** Calculada pela diferença entre o ano de ingresso ($2010$) e o ano de nascimento. Posteriormente categorizada em faixas etárias ($18$ anos ou menos, $19$, $20$, e $21$ anos ou mais).

-   **Sexo:** Variável dicotômica indicando o sexo biológico do estudante.

-   **Raça/Cor:** Foram criadas variáveis *dummies* para as categorias: Branca, Preta, Parda, Amarela, Indígena e Outras.

-   **Origem Geográfica:** A partir da UF de nascimento, os alunos foram agrupados em macrorregiões ou estados de origem (São Paulo, Minas Gerais, Rio de Janeiro, Paraná, Rio Grande do Sul, Centro-Oeste e Norte ou Nordeste).

-   **Instituição (IES):** Foram criados indicadores para identificar as principais instituições públicas presentes na amostra, a Universidade de São Paulo (USP) e Universidade Estadual Paulista (Unespe), identificadas pelos códigos $55$ e $56$, respectivamente.

Mais detalhes sobre as variáveis podem ser observados na Tabela 1.

```{r tab-vars, echo=FALSE}
# Criação do Data Frame com as descrições
tabela_variaveis <- data.frame(
  Variavel = c(
    # IES
    "CO_IES_55", "CO_IES_56",
    # Idade
    "IDADE_18", "IDADE_19", "IDADE_20", "IDADE_21",
    # Raça
    "BRANCA", "PRETA", "PARDA", "AMARELA", "INDIGENA", "RACA_OUTRA",
    # Origem
    "SP", "MG", "PARANA", "SUL", "SUDESTE", "SUDESTE_SP", "CENTRO_OESTE", "NORTE_NORDESTE",
    # Outros
    "TP_NACIONALIDADE"
  ),
  Descricao = c(
    # IES
    "Estudante de Agronomia na Universidade de São Paulo (USP)",
    "Estudante de Agronomia na Universidade Estadual Paulista (UNESP)",
    # Idade
    "Idade ao ingressar menor ou igual a 18 anos",
    "Idade ao ingressar igual a 19 anos",
    "Idade ao ingressar igual a 20 anos",
    "Idade ao ingressar maior ou igual a 21 anos",
    # Raça
    "Autodeclarado Branca",
    "Autodeclarado Preta",
    "Autodeclarado Parda",
    "Autodeclarado Amarela",
    "Autodeclarado Indígena",
    "Outra cor/raça ou informação não declarada",
    # Origem
    "Nascido no estado de São Paulo",
    "Nascido no estado de Minas Gerais",
    "Nascido no estado do Parana",
    "Nascido na região Sul (PR ou RS)",
    "Nascido na região Sudeste (apenas MG ou RJ)",
    "Nascido na região Sudeste (MG, RJ ou SP)",
    "Nascido na região Centro-Oeste",
    "Nascido nas regiões Norte ou Nordeste",
    # Outros
    "Tipo da nacionalidade do aluno"
  )
)

# Gerar a tabela formatada em LaTeX
kbl(tabela_variaveis,
  caption = "Dicionário das covariaveis explicativas utilizadas no modelo.",
  booktabs = T,
  linesep = ""
) |>
  kable_styling(
    latex_options = c("HOLD_POSITION", "striped"),
    full_width = F,
    position = "center"
  ) |>
  column_spec(1, bold = T) |> # Deixa a primeira coluna em negrito
  column_spec(2, width = "10cm") |> # Ajusta largura da descrição
  # Agrupamento das linhas (Categorias)
  pack_rows("Instituição de Ensino (IES)", 1, 2) |>
  pack_rows("Faixa Etária (Ingresso)", 3, 6) |>
  pack_rows("Raça / Cor", 7, 12) |>
  pack_rows("Origem Geográfica (UF Nascimento)", 13, 20) |>
  pack_rows("Nacionalidade", 21, 21)
```

\pagebreak

# Análise Descritiva

## Análise Exploratória

```{r analise-descritiva, echo=FALSE}
tab_evento <- dados_modelagem |>
  count(evento) |>
  mutate(
    Situacao = ifelse(evento == 1, "Formado (Evento)", "Censurado"),
    Prop = n / sum(n) * 100
  )

stats_tempo <- dados_modelagem |>
  summarise(
    Minimo = min(tempo_em_anos, na.rm = TRUE),
    Media = mean(tempo_em_anos, na.rm = TRUE),
    Mediana = median(tempo_em_anos, na.rm = TRUE),
    Maximo = max(tempo_em_anos, na.rm = TRUE),
    DP = sd(tempo_em_anos, na.rm = TRUE)
  )

tabela_tempo_final <- stats_tempo |>
  mutate(
    Minimo  = format(round(Minimo, 2), decimal.mark = ","),
    Media   = format(round(Media, 2), decimal.mark = ","),
    Mediana = format(round(Mediana, 2), decimal.mark = ","),
    Maximo  = format(round(Maximo, 2), decimal.mark = ","),
    DP      = format(round(DP, 2), decimal.mark = ",")
  )

kbl(tabela_tempo_final,
  caption = "Medidas descritivas para o tempo até a formação (em anos).",
  col.names = c("Mínimo", "Média", "Mediana", "Máximo", "Desvio Padrão"),
  booktabs = TRUE,
  align = "c"
) |>
  kable_styling(
    latex_options = c("HOLD_POSITION", "striped"),
    full_width = F,
    position = "center"
  )

kbl(tab_evento |> select(Situacao, n, Prop),
  col.names = c("Situação Final", "Frequência (N)", "Porcentagem (%)"),
  digits = 1,
  caption = "Distribuição dos desfechos observados na coorte.",
  booktabs = TRUE,
  align = "c"
) |>
  kable_styling(
    latex_options = c("HOLD_POSITION", "striped"),
    full_width = F,
    position = "center"
  )

get_freq_formatada <- function(dados, variavel, nome_var) {
  dados |>
    dplyr::count({{ variavel }}) |>
    dplyr::mutate(
      Variavel = nome_var,
      Categoria = as.character({{ variavel }}),
      Prop = n / sum(n) * 100,
      N_Inteiro = format(n, big.mark = "."),
      Prop_Texto = format(round(Prop, 1), decimal.mark = ",")
    ) |>
    dplyr::select(Variavel, Categoria, N_Inteiro, Prop_Texto)
}

df_perfil <- dados_modelagem |>
  dplyr::mutate(
    Nome_IES = dplyr::case_when(
      CO_IES_55 == 1 ~ "USP",
      CO_IES_56 == 1 ~ "UNESP",
      TRUE ~ "UFSCar/Outras"
    ),
    Nome_Sexo = ifelse(TP_SEXO == 1, "Masculino", "Feminino"),
    Nome_Raca = dplyr::case_when(
      PRETA == 1 ~ "Preta",
      PARDA == 1 ~ "Parda",
      INDIGENA == 1 ~ "Indígena",
      TRUE ~ "Branca/Outras"
    )
  )

# 2. Gerando as partes da tabela
t1 <- get_freq_formatada(df_perfil, Nome_IES, "Instituição (IES)")
t2 <- get_freq_formatada(df_perfil, Nome_Sexo, "Sexo")
t3 <- get_freq_formatada(df_perfil, Nome_Raca, "Raça/Cor")

# 3. Unindo tudo
tabela_perfil <- dplyr::bind_rows(t1, t2, t3)

# 4. Gerando Tabela LaTeX
kbl(tabela_perfil,
  col.names = c("Variável", "Categoria", "N (Absoluto)", "% (Relativo)"),
  caption = "Caracterização demográfica e institucional dos estudantes.",
  booktabs = TRUE,
  align = c("l", "l", "r", "r")
) |>
  kableExtra::collapse_rows(columns = 1, valign = "top") |>
  kable_styling(
    latex_options = c("HOLD_POSITION", "striped"),
    full_width = F,
    position = "center"
  )
```

## Curvas de Keplan-Meier

```{r echo=FALSE, fig.cap="Curvas de Kaplan-Meier para o tempo de formação.", fig.align='center', fig.width=5, fig.height=4}
fit_km_final <- survfit(Surv(
  time = dados_modelagem$tempo_em_anos, event = dados_modelagem$evento
) ~ 1)

print(
  ggsurvplot(
    fit_km_final,
    data = dados_modelagem,
    conf.int = TRUE,
    risk.table = TRUE,
    title = "Curva de Formatura: Agronomia em IES Públicas de SP",
    xlab = "Tempo em Anos desde o Ingresso",
    ylab = "Probabilidade de Permanência",
    surv.median.line = "hv",
    ggtheme = theme_light()
  )
)
```

### Curvas de Keplan-Meier Estratificadas

Abaixo são apresentadas as curvas de sobrevivência estimadas pelo método de Kaplan-Meier estratificadas por Sexo e Instituições (USP e UNESP). O teste de Log-Rank [@mantel1966evaluation] foi aplicado para verificar se há diferença estatística significativa entre as curvas de sobrevivência dos grupos comparados. Sob hipótese nula, ($H_0$) as funções de sobrevivência entre os grupos são estatisticamente iguais.

```{r plot-km-combinado, echo=FALSE, fig.width=10, fig.height=5, fig.cap="Curvas de Kaplan-Meier para o tempo de formação estratificadas por Sexo, e Instituição (USP e UNESP)."}
eKM_sexo <- survfit(Surv(tempo_em_anos, evento) ~ TP_SEXO, data = dados_modelagem)

# Teste Log-Rank
diff_sexo <- survdiff(Surv(tempo_em_anos, evento) ~ TP_SEXO, data = dados_modelagem)
pval_sexo <- 1 - pchisq(diff_sexo$chisq, length(diff_sexo$n) - 1)
p_label_sexo <- paste("Log-Rank p <", ifelse(pval_sexo < 0.001, "0,001", round(pval_sexo, 3)))

p1 <- autoplot(eKM_sexo) +
  labs(title = "Estratificado por Sexo", subtitle = p_label_sexo, y = "S(t) Estimada", x = "Tempo (anos)") +
  scale_fill_manual(values = c("pink", "lightblue"), labels = c("Feminino", "Masculino"), name = "Sexo") +
  scale_color_manual(values = c("red", "blue"), labels = c("Feminino", "Masculino"), name = "Sexo") +
  theme_minimal() + theme(panel.grid = element_blank(), legend.position = "bottom")

eKM_usp <- survfit(Surv(tempo_em_anos, evento) ~ CO_IES_55, data = dados_modelagem)

# Teste Log-Rank
diff_usp <- survdiff(Surv(tempo_em_anos, evento) ~ CO_IES_55, data = dados_modelagem)
pval_usp <- 1 - pchisq(diff_usp$chisq, length(diff_usp$n) - 1)
p_label_usp <- paste("Log-Rank p <", ifelse(pval_usp < 0.001, "0,001", round(pval_usp, 3)))

p2 <- autoplot(eKM_usp) +
  labs(title = "Estratificado por IES (USP)", subtitle = p_label_usp, y = "", x = "Tempo (anos)") +
  scale_fill_manual(values = c("gray", "orange"), labels = c("Outras", "USP"), name = "Instituição") +
  scale_color_manual(values = c("gray", "orange"), labels = c("Outras", "USP"), name = "Instituição") +
  theme_minimal() + theme(panel.grid = element_blank(), legend.position = "bottom")

eKM_unesp <- survfit(Surv(tempo_em_anos, evento) ~ CO_IES_56, data = dados_modelagem)

diff_unesp <- survdiff(Surv(tempo_em_anos, evento) ~ CO_IES_56, data = dados_modelagem)
pval_unesp <- 1 - pchisq(diff_unesp$chisq, length(diff_unesp$n) - 1)
p_label_unesp <- paste("Log-Rank p =", round(pval_unesp, 3))

p3 <- autoplot(eKM_unesp) +
  labs(title = "Estratificado por IES (UNESP)", subtitle = p_label_unesp, y = "", x = "Tempo (anos)") +
  scale_fill_manual(values = c("gray", "green"), labels = c("Outras", "UNESP"), name = "Instituição") +
  scale_color_manual(values = c("gray", "darkgreen"), labels = c("Outras", "UNESP"), name = "Instituição") +
  theme_minimal() + theme(panel.grid = element_blank(), legend.position = "bottom")

p1 + p2 + p3
```

No gráfico à esquerda, referente à estratificação por Sexo, observa-se que a curva dos estudantes do sexo masculino (em azul) mantém-se ligeiramente acima da curva feminina (em rosa) na maior parte do período observado. Isso indica que, visualmente, os homens apresentam uma probabilidade de sobrevivência marginalmente maior, ou seja, tendem a demorar um pouco mais para apresentar o evento de interesse (formatura) em comparação às mulheres.

No gráfico central, que compara a USP (laranja) com as demais instituições (cinza), nota-se um comportamento distinto caracterizado por um decaimento acentuado da curva de sobrevivência da USP. A inclinação íngreme da curva sugere que os eventos de formatura ocorrem de forma mais acelerada nesta instituição, resultando em tempos de conclusão menores em relação ao grupo comparativo.

Ao contrário da USP, a curva da UNESP posiciona-se consistentemente acima da curva das demais instituições, especialmente após o quinto ano de curso. Esse padrão visual indica uma maior retenção dos alunos ou um prolongamento do tempo até a graduação.

# Ajuste de Modelos Paramétricos

Foram ajustados modelos paramétricos para descrever o comportamento do tempo até a formação em relação as demais covariáveis. Os modelos considerandos foram a exponencial, Weibull, log-normal e gamma generalizada [@stacy1962generalization].

```{r echo=FALSE, fig.cap="Gráficos do ajuste dos modelos Exponencial, Log-Normal, Weibull e Gamma."}
fit_km_final <- survfit(Surv(
  time = dados_modelagem$tempo_em_anos, event = dados_modelagem$evento
) ~ 1)

# Exponencial
fit_exp <- survreg(Surv(tempo_em_anos, evento) ~ 1, dist = "exp", data = dados_modelagem)
alpha_exp <- exp(coef(fit_exp)[1])

# Log-Normal
fit_lognorm <- survreg(Surv(tempo_em_anos, evento) ~ 1, dist = "lognormal", data = dados_modelagem)
mu_ln <- coef(fit_lognorm)[1]
sigma_ln <- fit_lognorm$scale

# Weibull
fit_weibull <- survreg(Surv(tempo_em_anos, evento) ~ 1, dist = "weibull", data = dados_modelagem)
alpha_weib <- exp(coef(fit_weibull)[1])
gamma_weib <- 1 / fit_weibull$scale

# Gamma
fit_gamma <- flexsurvreg(Surv(tempo_em_anos, evento) ~ 1, dist = "gengamma", data = dados_modelagem)

tempos <- fit_km_final$time

s_pred_exp <- exp(-tempos / alpha_exp)
s_pred_lnorm <- pnorm((-log(tempos) + mu_ln) / sigma_ln)
s_pred_weib <- exp(-(tempos / alpha_weib)^(gamma_weib))
s_pred_gamma <- 1 - pgengamma(tempos,
  mu = fit_gamma$coefficients[1],
  sigma = exp(fit_gamma$coefficients[2]),
  Q = fit_gamma$coefficients[3]
)

par(mfrow = c(2, 2))

# Exponencial
plot(fit_km_final$surv, s_pred_exp,
  pch = 16,
  xlim = c(0, 1), ylim = c(0, 1),
  xlab = "S(t): Kaplan-Meier", ylab = "S(t): Exponencial",
  main = "Modelo Exponencial"
)
lines(c(0, 1), c(0, 1), col = "red", lty = 2)

# Log-Normal
plot(fit_km_final$surv, s_pred_lnorm,
  pch = 16,
  xlim = c(0, 1), ylim = c(0, 1),
  xlab = "S(t): Kaplan-Meier", ylab = "S(t): Log-Normal",
  main = "Modelo Log-Normal"
)
lines(c(0, 1), c(0, 1), col = "red", lty = 2)

# Weibull
plot(fit_km_final$surv, s_pred_weib,
  pch = 16,
  xlim = c(0, 1), ylim = c(0, 1),
  xlab = "S(t): Kaplan-Meier", ylab = "S(t): Weibull",
  main = "Modelo Weibull"
)
lines(c(0, 1), c(0, 1), col = "red", lty = 2)

# Gamma
plot(fit_km_final$surv, s_pred_gamma,
  pch = 16,
  xlim = c(0, 1), ylim = c(0, 1),
  xlab = "S(t): Kaplan-Meier", ylab = "S(t): Gamma Gen.",
  main = "Modelo Gamma Generalizada"
)
lines(c(0, 1), c(0, 1), col = "red", lty = 2)

par(mfrow = c(1, 1))

get_metrics <- function(model, name) {
  if (inherits(model, "flexsurvreg")) {
    loglik <- model$loglik
    aic <- model$AIC
    n_pars <- model$npars
  } else {
    loglik <- model$loglik[2]
    n_pars <- length(model$coef) + 1
    if (model$dist == "exponential") n_pars <- 1
    aic <- 2 * n_pars - 2 * loglik
  }
  return(data.frame(Modelo = name, LogLik = loglik, AIC = aic, Parametros = n_pars))
}

resultados_ajuste <- rbind(
  get_metrics(fit_exp, "Exponencial"),
  get_metrics(fit_weibull, "Weibull"),
  get_metrics(fit_lognorm, "Log-Normal"),
  get_metrics(fit_gamma, "Gamma Generalizada")
) |>
  dplyr::arrange(AIC)

kbl(resultados_ajuste,
  caption = "Comparação dos critérios de ajuste (AIC e Log-Verossimilhança) para os modelos paramétricos.",
  digits = 2,
  booktabs = T
) |>
  kable_styling(latex_options = c("HOLD_POSITION", "striped"), position = "center")
```

Conforme apresentado na Tabela anterior, o modelo **Log-Normal** obteve o menor AIC ($1679,55$), demonstrando ser a distribuição mais adequada para descrever o tempo de formação.

Embora a distribuição gamma generalizada tenha apresentado uma log-verossimilhança muito próxima, seu AIC foi superior ($1680,97$) devido à penalização pelo uso de um parâmetro adicional. Dessa forma, pelo princípio da parcimônia, optou-se pelo modelo log-normal. Os modelos Weibull e exponencial apresentaram valores de AIC consideravelmente mais altos, evidenciando que suas premissas (como a taxa de risco monótona ou constante) não se ajustam bem à dinâmica de graduação observada neste estudo.

## Linearização da Sobrevivência

Uma forma complementar de avaliar o ajuste dos modelos é através da linearização da função de sobrevivência estimada por Kaplan-Meier. Se os dados seguirem uma determinada distribuição paramétrica, o gráfico transformado deve apresentar um comportamento linear.

```{r graficos-linearizacao, echo=FALSE, fig.width=10, fig.height=4, fig.cap="Gráficos de linearização para verificação do ajuste dos modelos Exponencial, Weibull e Log-Normal."}
par(mfrow = c(1, 3))
# Exponencial
y_exp <- -log(fit_km_final$surv)
x_exp <- fit_km_final$time
idx_exp <- is.finite(y_exp) & is.finite(x_exp)

plot(x_exp, y_exp,
  pch = 16,
  xlab = "Tempo (t)",
  ylab = expression(-log(S(t))),
  main = "Linearização Exponencial"
)
abline(lm(y_exp[idx_exp] ~ x_exp[idx_exp]), col = "red", lty = 2)

# Weibull
y_weib <- log(-log(fit_km_final$surv))
x_weib <- log(fit_km_final$time)
idx_weib <- is.finite(y_weib) & is.finite(x_weib)

plot(x_weib, y_weib,
  pch = 16,
  xlab = "log(t)",
  ylab = "log(-log(S(t)))",
  main = "Linearização Weibull"
)
abline(lm(y_weib[idx_weib] ~ x_weib[idx_weib]), col = "red", lty = 2)

# Log-Normal
y_ln <- qnorm(fit_km_final$surv)
x_ln <- log(fit_km_final$time)
idx_ln <- is.finite(y_ln) & is.finite(x_ln)

plot(x_ln, y_ln,
  pch = 16,
  xlab = "log(t)",
  ylab = expression(Phi^
    {
      -1
    } * (S(t))),
  main = "Linearização Log-Normal"
)
abline(lm(y_ln[idx_ln] ~ x_ln[idx_ln]), col = "red", lty = 2)

par(mfrow = c(1, 1))
```

O gráfico da distribuição Log-Normal exibe um comportamento linear consistente. Isso corrobora os resultados obtidos anteriormente pelos critérios de informação, confirmando o modelo Log-Normal como uma escolha adequada para a análise de regressão.

## Razão de Verossimilhanças

Para confirmar estatisticamente a escolha do modelo, realizou-se o Teste de Razão de Verossimilhança (TRV) [@cox1979theoretical]. Como as distribuições exponencial, Weibull e log-normal são submodelos  da distribuição gamma generalizada, é possível testar a hipótese nula ($H_0$) de que o modelo restrito é adequado para descrever os dados frente ao modelo completo (gamma generalizado).

```{r tabela-trv, echo=FALSE}
# Gamma vs Exponencial
trv_exp <- 2 * (fit_gamma$loglik - fit_exp$loglik[2])
pval_exp <- 1 - pchisq(trv_exp, df = 2)

# Gamma vs Log-Normal
trv_ln <- 2 * (fit_gamma$loglik - fit_lognorm$loglik[2])
pval_ln <- 1 - pchisq(trv_ln, df = 1)

# Gamma vs Weibull
trv_weib <- 2 * (fit_gamma$loglik - fit_weibull$loglik[2])
pval_weib <- 1 - pchisq(trv_weib, df = 1)

tabela_trv <- data.frame(
  Modelo_Restrito = c("Exponencial", "Weibull", "Log-Normal"),
  Modelo_Geral = c("Gamma Gen.", "Gamma Gen.", "Gamma Gen."),
  Estatistica_TRV = c(trv_exp, trv_weib, trv_ln),
  Graus_Liberdade = c(2, 1, 1),
  Valor_p = c(pval_exp, pval_weib, pval_ln)
)

tabela_trv_formatada <- tabela_trv |>
  dplyr::mutate(
    Estatistica_TRV = format(round(Estatistica_TRV, 2), decimal.mark = ","),
    Valor_p = ifelse(Valor_p < 0.001, "< 0,001", format(round(Valor_p, 4), decimal.mark = ","))
  )

kbl(tabela_trv_formatada,
  caption = "Teste de Razão de Verossimilhança comparando os submodelos com a Gamma Generalizada.",
  booktabs = T,
  align = "c"
) |>
  kable_styling(latex_options = c("HOLD_POSITION", "striped"), position = "center") |>
  column_spec(1, bold = T)
```

A comparação entre o modelo log-normal e o gamma generalizado resultou em um valor-p de **0,448**. Como este valor é superior ao nível de significância de $0,05$, não há evidências estatísticas para rejeitar a hipótese nula. Isso significa que o modelo log-normal oferece um ajuste estatisticamente equivalente ao da gamma generalizada.

```{r tabela-predicoes-gerais, echo=FALSE}
muhat <- coef(fit_lognorm)[1]
sigmahat <- fit_lognorm$scale

# media
e_lnorm <- exp(muhat + (sigmahat^2 / 2))

# mediana
m_lnorm <- exp(muhat + (sigmahat * qnorm(0.5)))

# 1 e 2 anos
s_lnorm1 <- pnorm((-log(1) + muhat) / sigmahat)
s_lnorm2 <- pnorm((-log(2) + muhat) / sigmahat)

tabela_metricas <- data.frame(
  Indicador = c(
    "Tempo Medio de Conclusao",
    "Tempo Mediano de Conclusao",
    "Probabilidade de Sobrevivencia (1 ano)",
    "Probabilidade de Sobrevivencia (2 anos)"
  ),
  Valor = c(
    paste(format(round(e_lnorm, 2), decimal.mark = ","), "anos"),
    paste(format(round(m_lnorm, 2), decimal.mark = ","), "anos"),
    paste(format(round(s_lnorm1 * 100, 2), decimal.mark = ","), "%"),
    paste(format(round(s_lnorm2 * 100, 2), decimal.mark = ","), "%")
  ),
  Interpretacao = c(
    "Media estimada para formar",
    "Tempo ate 50% da turma se formar",
    "Probabilidade de continuar no curso apos 1 ano",
    "Probabilidade de continuar no curso apos 2 anos"
  )
)

kbl(tabela_metricas,
  caption = "Estimativas descritivas obtidas pelo ajuste Log-Normal",
  booktabs = T, align = "c"
) |>
  kable_styling(latex_options = c("HOLD_POSITION", "striped"), position = "center") |>
  column_spec(1, bold = T)
```

# Ajuste do Modelo Final (Log-Normal)

```{r tabela-regressao-lognormal, echo=FALSE}
fit_reg_lognorm <- survreg(
  Surv(time = dados_modelagem$tempo_em_anos, event = dados_modelagem$evento) ~ CO_IES_56 +
    TP_SEXO + SP + MG + SUL + INDIGENA + CO_IES_55:TP_NACIONALIDADE,
  dist = "lognormal", data = dados_modelagem
)

tabela_lognorm <- broom::tidy(fit_reg_lognorm) |>
  dplyr::mutate(
    TR = exp(estimate),
    estimate = format(round(estimate, 4), decimal.mark = ","),
    std.error = format(round(std.error, 4), decimal.mark = ","),
    TR_formatado = format(round(TR, 4), decimal.mark = ","),
    p.value = ifelse(p.value < 0.001, "< 0,001", format(round(p.value, 4), decimal.mark = ","))
  ) |>
  dplyr::select(
    Variavel = term,
    Coeficiente = estimate,
    `Erro Padrao` = std.error,
    `Time Ratio (TR)` = TR_formatado,
    `Valor-p` = p.value
  )

tabela_lognorm$Variavel <- dplyr::recode(tabela_lognorm$Variavel,
  "(Intercept)" = "Intercepto (Referencia)",
  "CO_IES_56" = "IES: UNESP ",
  "TP_SEXO" = "Sexo",
  "SP" = "Origem: Sao Paulo",
  "MG" = "Origem: Minas Gerais",
  "SUL" = "Origem: Regiao Sul",
  "INDIGENA" = "Raca: Indigena",
  "CO_IES_55:TP_NACIONALIDADE" = "Interacao: USP x Nacionalidade"
)

kbl(tabela_lognorm,
  caption = "Estimativas dos parâmetros do modelo de regressão Log-Normal.",
  booktabs = TRUE,
  align = "c"
) |>
  kable_styling(latex_options = c("HOLD_POSITION", "striped"), position = "center")
```

```{r tabela-interpretacao-final, echo=FALSE}
coefs <- coef(fit_reg_lognorm)

tr_unesp <- exp(coefs["CO_IES_56"])
tr_sexo <- exp(coefs["TP_SEXO"])
tr_sp <- exp(coefs["SP"])
tr_mg <- exp(coefs["MG"])
tr_sul <- exp(coefs["SUL"])
tr_indig <- exp(coefs["INDIGENA"])
tr_inter <- exp(coefs["CO_IES_55:TP_NACIONALIDADE"])

fmt_pct <- function(tr) {
  if (tr >= 1) {
    paste0(format(round((tr - 1) * 100, 1), decimal.mark = ","), "% maior")
  } else {
    paste0(format(round((1 - tr) * 100, 1), decimal.mark = ","), "% menor")
  }
}

tabela_conclusao <- data.frame(
  Variavel = c(
    "IES: UNESP",
    "Sexo (Masculino)",
    "Origem: Sao Paulo",
    "Origem: Minas Gerais",
    "Origem: Regiao Sul",
    "Raca: Indigena",
    "Interacao: USP x Estrangeiro"
  ),
  `Time Ratio` = c(
    format(round(tr_unesp, 4), decimal.mark = ","),
    format(round(tr_sexo, 4), decimal.mark = ","),
    format(round(tr_sp, 4), decimal.mark = ","),
    format(round(tr_mg, 4), decimal.mark = ","),
    format(round(tr_sul, 4), decimal.mark = ","),
    format(round(tr_indig, 4), decimal.mark = ","),
    format(round(tr_inter, 4), decimal.mark = ",")
  ),
  Interpretacao = c(
    paste("O tempo mediano de formacao na UNESP e", fmt_pct(tr_unesp), "em relacao a UFSCar."),
    paste("O tempo mediano dos homens e", fmt_pct(tr_sexo), "em relacao as mulheres."),
    paste("Alunos de SP tem tempo de formacao", fmt_pct(tr_sp), "em relacao aos demais estados."),
    paste("Alunos de MG tem tempo de formacao", fmt_pct(tr_mg), "em relacao aos demais estados."),
    paste("Alunos do Sul tem tempo de formacao", fmt_pct(tr_sul), "em relacao as demais regioes."),
    paste("Indigenas tem tempo de formacao", fmt_pct(tr_indig), "em relacao aos brancos."),
    paste("Estrangeiros na USP tem tempo", fmt_pct(tr_inter), "em relacao aos brasileiros.")
  )
)

kbl(tabela_conclusao,
  caption = "Interpretação da razão de tempos (TR) para as covariáveis significativas do modelo Log-Normal.",
  booktabs = TRUE
) |>
  kable_styling(latex_options = c("HOLD_POSITION", "basic"), position = "center")
```

## Análise de Resíduos

Para avaliar a qualidade do ajuste do modelo log-normal selecionado, utilizou-se a análise dos resíduos de Cox-Snell ($e_i$) [@cox1968general]. Se o modelo estiver corretamente ajustado aos dados, espera-se que esses resíduos sigam uma distribuição exponencial padrão (com média $1$).

A verificação é feita graficamente comparando a função de sobrevivência estimada dos resíduos (via Kaplan-Meier) com a função de sobrevivência teórica da distribuição exponencial padrão ($S(t) = e^{-t}$).

```{r analise-residuos, echo=FALSE, fig.width=10, fig.height=5, fig.cap="Gráficos de diagnóstico dos resíduos de Cox-Snell para o modelo Log-Normal."}
coefs <- fit_reg_lognorm$coefficients
sigma <- fit_reg_lognorm$scale

Xbeta <- coefs[1] +
  coefs[2] * dados_modelagem$CO_IES_56 +
  coefs[3] * dados_modelagem$TP_SEXO +
  coefs[4] * dados_modelagem$SP +
  coefs[5] * dados_modelagem$MG +
  coefs[6] * dados_modelagem$SUL +
  coefs[7] * dados_modelagem$INDIGENA +
  coefs[8] * (dados_modelagem$CO_IES_55 * dados_modelagem$TP_NACIONALIDADE)

ei <- -log(1 - pnorm(((log(dados_modelagem$tempo_em_anos) - Xbeta) / sigma)))

fit_km_res <- survfit(Surv(ei, dados_modelagem$evento) ~ 1)
t_res <- fit_km_res$time
st_res <- fit_km_res$surv
sexp_res <- exp(-t_res)

par(mfrow = c(1, 2))

plot(st_res, sexp_res,
  xlab = "S(e): Kaplan-Meier (Empírico)",
  ylab = "S(e): Exponencial Padrão (Teórico)",
  pch = 16,
  main = "Probabilidades de Sobrevivência",
  xlim = c(0, 1), ylim = c(0, 1)
)
lines(c(0, 1), c(0, 1), type = "l", lty = 2, col = "red")

plot(fit_km_res,
  conf.int = FALSE, mark.time = FALSE,
  xlab = "Resíduos de Cox-Snell",
  ylab = "Sobrevivência Estimada S(e)",
  main = "Aderência da Curva de Sobrevivência"
)
lines(t_res, sexp_res, lty = 2, col = "red")
legend("topright",
  legend = c("Kaplan-Meier (Resíduos)", "Exponencial Padrão"),
  lty = c(1, 2), col = c("black", "red"), bty = "n", cex = 0.8
)

par(mfrow = c(1, 1))
```

O comportamento satisfatório dos resíduos de Cox-Snell corrobora a escolha do modelo log-lormal. Pode-se afirmar que o modelo apresenta um ajuste adequado aos dados, sendo válido para explicar o tempo de formação e inferir sobre os fatores de influência.

# Ajuste do Modelo de Regressão de Cox

Para avaliar a influência das covariáveis na taxa de ocorrência do evento (formatura) sem assumir uma distribuição paramétrica para o tempo, ajustou-se o Modelo de Riscos Proporcionais de Cox. Foi utilizado o método de **Breslow** para o tratamento de tempos empatados.

A Tabela abaixo apresenta as estimativas dos coeficientes ($\pmb{\beta}$), o erro padrão e a Razão de Riscos (*Hazard Ratio* - HR), obtida pela exponenciação dos coeficientes.

```{r tabela-cox-segura, echo=FALSE}
survcoxfit <- coxph(
  Surv(time = dados_modelagem$tempo_em_anos, event = dados_modelagem$evento) ~
    CO_IES_56 + TP_SEXO + CO_IES_55:TP_NACIONALIDADE,
  data = dados_modelagem, x = T, method = "breslow"
)
dados_brutos <- broom::tidy(survcoxfit, exponentiate = FALSE)

tabela_cox_final <- dados_brutos |>
  dplyr::mutate(
    HR_numerico = exp(estimate),
    Beta_texto = format(round(estimate, 4), decimal.mark = ","),
    Erro_texto = format(round(std.error, 4), decimal.mark = ","),
    HR_texto = format(round(HR_numerico, 4), decimal.mark = ","),
    P_valor_texto = ifelse(p.value < 0.001, "< 0,001",
      format(round(p.value, 4), decimal.mark = ",")
    )
  ) |>
  dplyr::select(
    Variavel = term,
    `Coeficiente (Beta)` = Beta_texto,
    `Erro Padrao` = Erro_texto,
    `Valor-p` = P_valor_texto
  )

tabela_cox_final$Variavel <- dplyr::recode(tabela_cox_final$Variavel,
  "CO_IES_56" = "IES: UNESP",
  "TP_SEXO" = "Sexo (Masculino)",
  "CO_IES_55:TP_NACIONALIDADE" = "Interacao: USP x Estrangeiro"
)

kbl(tabela_cox_final,
  caption = "Estimativas do Modelo de Cox.",
  booktabs = TRUE,
  align = "c"
) |>
  kable_styling(latex_options = c("HOLD_POSITION", "striped"), position = "center")
```

```{r tabela-interpretacao-cox, echo=FALSE}
coefs_cox <- coef(survcoxfit)
hr_unesp <- exp(coefs_cox["CO_IES_56"])
hr_sexo <- exp(coefs_cox["TP_SEXO"])
hr_inter <- exp(coefs_cox["CO_IES_55:TP_NACIONALIDADE"])

tabela_interp_cox <- data.frame(
  Variavel = c(
    "IES: UNESP",
    "Sexo (Masculino)",
    "Interacao: USP x Estrangeiro"
  ),
  `Hazard Ratio` = c(
    format(round(hr_unesp, 2), decimal.mark = ","),
    format(round(hr_sexo, 2), decimal.mark = ","),
    format(round(hr_inter, 2), decimal.mark = ",")
  ),
  Interpretacao = c(
    # UNESP
    "A taxa de formacao dos alunos da UNESP e 0,78 vezes a de alunos das demais IES (formam mais devagar).",

    # Sexo
    # Nota: HR < 1 significa que o risco (velocidade) é menor para homens.
    "A taxa de formacao de homens e 0,83 vezes a das mulheres (formam mais devagar).",

    # Interacao
    "A taxa de formacao de estrangeiros na USP e aproximadamente 78 vezes a de outros grupos."
  )
)

kbl(tabela_interp_cox,
  caption = "Interpretação prática das Razões de Risco (Hazard Ratios) do Modelo de Cox.",
  booktabs = TRUE
) |>
  kable_styling(latex_options = c("HOLD_POSITION", "striped"), position = "center")
```

## Análise de Resíduos

Assim como nos modelos paramétricos, a adequação do modelo de Cox foi verificada através dos resíduos de Cox-Snell. Se o modelo estiver correto, estes resíduos devem seguir uma distribuição exponencial com parâmetro $\lambda = 1$.

```{r diag-cox, echo=FALSE, fig.width=10, fig.height=5, fig.cap="Diagnóstico de adequação do Modelo de Cox via resíduos de Cox-Snell."}
res_martingale <- resid(survcoxfit, type = "martingale")
res_coxsnell <- dados_modelagem$evento - res_martingale

fit_km_coxresid <- survfit(Surv(res_coxsnell, dados_modelagem$evento) ~ 1)

par(mfrow = c(1, 2))

plot(fit_km_coxresid,
  mark.time = FALSE, conf.int = FALSE,
  xlab = "Resíduos de Cox-Snell",
  ylab = "S(e) Estimada",
  main = "Aderência da Curva S(t)"
)

tempos_res <- fit_km_coxresid$time
lines(tempos_res, exp(-tempos_res), lty = 3, col = "red", lwd = 2)

legend("topright",
  legend = c("Kaplan-Meier (Empírico)", "Exponencial(1) (Teórico)"),
  lty = c(1, 3), col = c("black", "red"),
  lwd = c(1, 2), bty = "n", cex = 0.8
)


st_empirica <- fit_km_coxresid$surv
st_teorica <- exp(-fit_km_coxresid$time)

plot(st_empirica, st_teorica,
  xlab = "S(e): Kaplan-Meier",
  ylab = "S(e): Exponencial(1)",
  pch = 16,
  main = "Gráfico de Probabilidades",
  xlim = c(0, 1), ylim = c(0, 1)
)

lines(c(0, 1), c(0, 1), type = "l", lty = 2, col = "red")

par(mfrow = c(1, 1))
```

Ao observar o gráfico da esquerda, nota-se que a curva de sobrevivência estimada para os resíduos  acompanha a tendência de decaimento da curva teórica exponencial. Embora existam oscilações naturais, a curva empírica não se afasta sistematicamente da teórica, indicando que o modelo captura bem a estrutura de dependência temporal dos dados.

O gráfico da direita reforça essa conclusão. Os pontos distribuem-se ao redor da reta diagonal de $45$ graus. Nota-se um leve desvio na porção central, o que sugere uma ligeira discrepância no ajuste, mas os pontos convergem para a reta nas extremidades . Considerando a complexidade dos dados educacionais e o tamanho da amostra, esse comportamento é considerado satisfatório.

## Teste de Schoenfeld

Nota-se que para todas as covariáveis individuais, bem como para o teste global, os p-valores obtidos foram superiores ao nível de significância de 0,05 ($p > 0,05$). O teste global apresentou um p-valor- de 0,48, indicando que não há evidências estatísticas para rejeitar a hipótese nula. Portanto, conclui-se que o pressuposto de proporcionalidade foi atendido e o modelo ajustado é adequado para descrever os dados.

```{r tabela-schoenfeld, echo=FALSE}
tabela_ph <- data.frame(
  Variavel = c(
    "IES: UNESP",
    "Sexo",
    "Interacao: USP x Estrangeiro",
    "GLOBAL"
  ),
  chisq = c("0,0151", "1,7164", "0,7181", "2,4467"),
  df = c(1, 1, 1, 3),
  p = c("0,90", "0,19", "0,40", "0,48")
)

kbl(tabela_ph,
  caption = "Teste de Proporcionalidade dos Riscos (Resíduos de Schoenfeld).",
  col.names = c("Variável", "Qui-quadrado", "Graus de Liberdade", "Valor-p"),
  booktabs = TRUE,
  align = "c"
) |>
  kable_styling(latex_options = c("HOLD_POSITION", "striped"), position = "center")
```

# Conclusão

A investigação demonstrou que o tempo necessário para a conclusão do curso de Agronomia é influenciado por fatores individuais e institucionais. Alguns grupos, como estudantes do sexo masculino, autodeclarados indígenas e aqueles provenientes de regiões mais distantes, tendem a apresentar maior permanência no curso. Em contraste, alunos oriundos de São Paulo, Minas Gerais e da Região Sul exibem trajetórias de formação mais rápidas, indicando possíveis efeitos associados à proximidade geográfica ou às condições de adaptação acadêmica.

Do ponto de vista institucional, verificou-se a presença de padrões específicos, como o desempenho atípico de estrangeiros na USP, cuja elevada taxa de formatura sugere vínculos diferenciados com a estrutura curricular. Esses resultados reforçam que a duração dos estudos não é homogênea entre os grupos e que aspectos demográficos e estruturais desempenham papel importante na determinação do tempo de formação.

Quanto à modelagem, a distribuição log-normal apresentou melhor conformidade com os dados quando comparada ao modelo de Cox. Embora ambos tenham produzido conclusões coerentes, o caráter semiparamétrico do modelo de Cox e a pior adequação de seus resíduos indicaram limitações frente ao comportamento observado. Assim, caso fosse necessária uma escolha única, o modelo log-normal seria preferido por refletir de forma mais completa as relações entre as variáveis analisadas.

# Referências
